【裁判字號】    89,上訴,418
【裁判日期】    890705
【裁判案由】    違反臺灣地區與大陸地區人民關係條例
【裁判全文】
臺灣高等法院高雄分院刑事判決                    八十九年度上訴字第四一八號
      上  訴  人  台灣澎湖地方法院檢察署檢察官
      被      告  乙○○
右上訴人因被告違反台灣地區與大陸地區人民關係條例案件，不服臺灣澎湖地方法院
八十八年度訴字第八六號中華民國八十九年二月八日第一審判決（起訴案號：臺灣澎
湖地方法院檢察署八十八年度偵字第六二三號），提起上訴，本院判決如左：
      主      文
原判決撤銷。
乙○○違反不得使大陸地區人民非法進入臺灣地區之規定，處有期徒刑陸月，緩刑貳
年。
      事      實
一、乙○○於民國八十八年九月三十日，駕駛「明月星號」漁船，從澎湖縣西嶼鄉內
    垵南港報關出海，航行至甲海海域搭載經其向澎湖區漁會報備合法申請僱用之大
    陸地區人民盧建民、汪建民、張愛國、張國華、汪耀新（甲訴人另行處理），卻
    非法使彼等進入台灣地區澎湖縣西嶼鄉內垵村附近海域之「泰全成號」漁船上，
    至同年十一月三日下午四時四十分許，經檢察官指揮澎湖憲兵隊當場查獲。
二、案經澎湖憲兵隊移送台灣澎湖地方法院檢察署檢察官偵查起訴。
      理      由
一、訊據被告乙○○固對於在甲海處搭載大陸地區人民一事坦承不諱，惟辯稱：伊僱
    用大陸漁工有向漁會申請許可，而將大陸漁工置於「泰全成號」上，警察也知道
    ，且警察也不會抓，所以伊認為應該是合法的，所以大家都將大陸漁工置於該船
    上云云。
二、經查：
（一）依台灣地區與大陸地區人民關係條例第二條第一款之規定，所謂台灣地區包括
      臺灣、澎湖、金門、馬祖及政府統治權所及之其他地區；又依中華民國領海及
      鄰接區法第三條之規定：中華民國領海為自基線起至其外側十二浬之海域，是
      台灣地區應包括台灣、澎湖、金門、馬祖自基線起至其外側十二浬之海域。本
      件被告所稱之大陸漁工船屋「泰全成號」，係停泊於澎湖縣西嶼鄉內垵村數百
      甲尺處之海面，係屬台灣地區無訛。被告辯稱其僱用大陸漁工有向漁會申請許
      可，係合法僱用等語，有台灣地區漁船在台灣地區離岸十二浬以外海域僱用大
      陸船員上船報告表、切結書、大陸地區勞務合同書及輸出勞務人員名單等附卷
      可證，且經本院向澎湖區漁會查明屬實，被告所辯，尚可採信。
（二）依台灣地區漁船船主在台灣地區離岸十二浬以外海域僱用大陸地區船員暫行措
      施第五條規定：「受僱大陸船員不得隨漁船進入台灣地區離岸十二浬以內，但
      因急病、災難或其他特殊事故，必須進入台灣地區離岸十二浬以內時，準用外
      國人入出國境及居留停留規則第五章規定辦理」，是被告雖合法申請僱用上開
      大陸漁工，惟該等大陸漁工未填具申請書向澎湖縣政府漁業主管機關申請核准
      ，並轉請警察機關許可（見卷附之上開暫行措施及台灣地區漁船船主接駁受僱
      大陸地區船員許可辦法條文影本），此業經本院向澎湖縣政府函查結果，經該
      縣政府函覆：「『明月星』號漁船船主並無於八十八年十一月一日至同年月三
      日向本府申請僱用上開五名大陸船員（指盧建民、汪建民、張愛國、張國華、
      汪耀新）隨『明月星』號漁船進入十二海浬以內海域。」，有該縣政府八十九
      年五月十八日（八九）澎府農漁字第二五三○四號函一份在本院卷第三十三頁
      、第三十四頁可憑。
（三）「泰全成號」漁船係大陸漁工船，停泊地點距離澎湖縣西嶼鄉內垵村數百甲尺
      處海面上，此業經檢察官勘驗現場屬實，有勘驗筆錄及照片二幀在偵查卷第五
      十一頁、第五十二頁可稽，被告未經許可竟將上開五名大陸船員載往離澎湖縣
      西嶼鄉內垵村數百甲尺處海面之「泰全成號」漁船，顯然違反台灣地區與大陸
      地區人民關係條例第十五條第一款：「不得使大陸地區人民非法進入台灣地區
      。」之規定。至「泰全成號」漁船自八十七年七月間起即停泊於該處，現仍有
      大陸漁工居住其上，警方並未去抓過，而水上警察局之人員亦不定時會至該船
      進行檢查等情，業經檢察官勘驗屬實，有勘驗筆錄及照片附卷可稽，並經另案
      證人朱志強即澎湖縣警察局白沙分局內垵北漁港分駐所警員於原審八十八年度
      訴字第八二號刑事案件中證述在卷，有該筆錄影本附卷可按，是被告所辯：警
      察知道也不會抓等語，雖可採信，然並不得因此而認定被告之行為為法律所允
      許，而解免其刑責。綜上所述，足見被告所辯，顯係卸責之詞，不足採信。本
      件事證明確，被告犯行洵堪認定。
三、核被告乙○○所為，係違反臺灣地區與大陸地區人民關係條例第十五條第一款不
    得使大陸地區人民非法進入臺灣地區之規定，應依同條例第七十九條第一項規定
    科刑。又被告與大陸勞務甲司簽定合同書僱用大陸地區人民，尚難認該簽定合同
    書之大陸地區人民與被告間，有使大陸漁工盧建民、汪建民、張愛國、張國華、
    汪耀新非法進入台灣地區之犯意聯絡，甲訴人認被告與該人有共犯關係，顯有誤
    會，尚難認被告於此部分犯行應成立共同正犯，核此敘明。
四、甲訴意旨另以：被告乙○○未向主管機關申請許可，於八十八年九月二十二日，
    駕駛「興金祥號」漁船，由澎湖縣西嶼鄉內垵南港報關出海，擅自航行至大陸地
    區福建省崇武港沿海，搭載並僱用大陸地區人民盧建民、汪建民、張愛國、張國
    華、汪耀新，因認被告乙○○涉有台灣地區與大陸地區人民關係條例第八十條第
    一項直航大陸，及第八十三條第一項非法僱用大陸地區人民等罪嫌云云。訊據被
    告堅決否認有直航大陸地區及非法僱用大陸漁工之情，辯稱：伊有向漁會申請僱
    用大陸漁工，大陸地區人民是坐他們的船到外海，伊是在外海接駁他們的等語。
    經查：（一）大陸地區人民盧建民、汪建民、張愛國、張國華、汪耀新雖於憲兵
    隊訊問時均供稱係由大陸崇武鎮登船，搭乘「興金祥號」漁船來台灣地區云云，
    惟其於偵查中又供稱係從崇武鎮出海，由船長在不知幾浬處用漁船載其等到澎湖
    來等語，由憲兵隊詢問筆錄之問、答及所印製之查獲大陸人民偷渡入境初步偵訊
    資料表觀之，其問答制式化而簡短，恐有斷章取義之虞，當以其等於檢察官偵查
    時所供為可採。（二）被告乙○○僱用大陸地區人民盧建民、汪建民、張愛國、
    張國華、汪耀新，係經向澎湖區漁會合法申請等情，有大陸地區勞務合同書、輸
    出勞務人員名單及台灣地區漁船在台灣地區離岸十二浬以外海域僱用大陸船員上
    船報告表及切結書等附卷可稽。而僱用大陸漁工並不須向行政院大陸委員會申請
    許可，只需自大陸船員受僱上船之日起七日內，向澎湖區漁會登記即可，此有依
    台灣地區漁船船主在台灣地區離岸十二浬以外海域僱用大陸地區船員暫行措施第
    四條規定甚明。此外，復查無其他積極證據證明被告有何航行至大陸地區及非法
    僱用大陸漁工之犯行，惟甲訴人認被告此部分之犯行與上開論罪部分，有方法結
    果之裁判上一罪關係，故本院對此部份不另為無罪之諭知，併此敘明。
五、原審就被告所犯使大陸地區人民非法入境罪部分，以被告不知法律，且自信其行
    為為法律所許可為理由，而為被告免除其刑之判決，固非無見；惟查：（一）甲
    訴人曾對澎湖縣西嶼鄉內垵村地區漁民就非法僱用大陸勞工之法律問題作宣導，
    有該宣傳講稿一份在本院卷可憑，被告為該村漁民，如何諉為不知該法律？何況
    被告使大陸地區人民非法入境，對國家安全有所危害，亦與刑法第十六條之不知
    法律，需其行為不含惡性，有所違背，因此難認被告之行為合於刑法第十六條之
    要件。（二）被告係於八十八年九月三十日，駕駛「明月星號」漁船，從澎湖縣
    西嶼鄉內垵南港報關出海，原審認定被告「係於八十八年九月三十二日，駕駛『
    星金詳號』漁船，從澎湖縣西嶼鄉內垵南港報關出海‧‧‧」云云，亦與事實不
    符，尚有違誤。檢察官上訴意旨，以不得以被告不知法律而為免刑之判決為由，
    指摘原判決不當，為有理由，且又有上開可議之處，自屬無可維持，應由本院將
    原判決予以撤銷改判。至原審就被告被訴非法進入大陸地區及非法僱用大陸漁工
    罪嫌部分，以不能證明部分有此二部分犯行，且與論罪部分有裁判上一罪關係，
    故不另為無罪之判決，於法並無不合。檢察官上訴意旨，仍指摘被告僱用大陸漁
    工，未依規定向行政院大陸委員會申請許可，難謂合法僱用，然查僱用大陸漁工
    只需自大陸船員受僱上船之日起七日內，向澎湖區漁會登記即可，台灣地區漁船
    船主在台灣地區離岸十二浬以外海域僱用大陸地區船員暫行措施第四條規定甚明
    ，且被告接駁大陸漁工之地點在甲海，並非在大陸地區福建省崇武港沿海等情，
    已經詳如前所述，因此被告並無非法進入大陸地區之犯行，可見檢察官該部分上
    訴，為無理由。爰審酌被告之素行、犯罪動機、犯罪情節尚非嚴重、犯罪後態度
    等一切情狀，量處有期徒刑六月。查被告未曾受有期徒刑以上刑之宣告，有卷內
    前科表可查，經此偵審程序教訓，應知所警惕，諒無再犯之虞，本院認所宣告之
    刑，以暫不執行為適當，併諭知緩刑二年，以勵自新。
據上論斷，應依刑事訴訟法第三百六十九條第一項前段、第三百六十四條、第二百九
十九條第一項前段，台灣地區與大陸地區人民關係條例第七十九條第一項，刑法第十
一條前段、第七十四條第一款，判決如主文。
本案經檢察官陳國全到庭執行職務。
中    華    民    國     八十九     年       七       月       五       日
                              臺灣高等法院高雄分院刑事第七庭
                                  審判長法官  王光照
                                        法官  黃憲文
                                        法官  黃壽燕
右正本證明與原本無異。
如不服本判決，應於判決送達後十日內向本院提出上訴狀，其未述理由者並應於提
出上訴狀後十日內向本院補提理由書（應附繕本)。
                                      書記官  蘇恒仁
中    華    民    國     八十九     年       七       月        六      日
附錄本判決論罪科刑法條：
臺灣地區與大陸地區人民關係條例第七十九條第一項：
違反第十五條第一款規定者，處五年以下有期徒刑、拘役或科或併科新臺幣五十萬元
以下罰金。
                                                                        Ａ


司法院資訊處製作；財團法人民間司法改革基金會備份。
